【裁判字號】    99,上易,1485
【裁判日期】    990817
【裁判案由】    侵占
【裁判全文】
臺灣高等法院刑事判決                99年度上易字第1485號
上  訴  人  臺灣宜蘭地方法院檢察署檢察官
被      告  乙○○
選任辯護人  陳培豪律師
上列上訴人因被告侵占案件，不服臺灣宜蘭地方法院99年度易字
第62號，中華民國99年6月1日第一審判決（起訴案號：臺灣宜蘭
地方法院檢察署98年度偵字第4347號），提起上訴，本院判決如
下：
    主  文
上訴駁回。
    理  由
壹、程序方面
    被告以外之人於審判外之言詞或書面陳述，除法律有規定者
    外，不得作為證據。被告以外之人於偵查中向檢察官所為之
    陳述，除顯有不可信之情況者外，得為證據。公務員職務上
    製作之紀錄文書、證明文書，除顯有不可信之情況外，亦得
    為證據。又按被告以外之人於審判外之陳述，雖不符刑事訴
    訟法第159條之1至第159條之4之規定，而經當事人於審判程
    序同意作為證據，法院審酌該言詞陳述或書面陳述作成時之
    情況，認為適當者，亦得為證據；當事人、代理人或辯護人
    於法院調查證據時，知有刑事訴訟法第159條第1項不得為證
    據之情形，而未於言詞辯論終結前聲明異議者，視為有前項
    之同意，刑事訴訟法第159條之1、第159條之5第1項、第2項
    分別定有明文。經查，本院相關之供述或非供述證據，並無
    顯不可信之情況，檢察官、被告於準備程序中對本案之供述
    、非供述證據均表示無意見而同意作為證據（本院卷第20頁
    背面），本院審酌各該證據作成之狀況，亦認為適當，依前
    揭規定，本案相關之供述、非供述證據，均有證據能力。
貳、實體方面
一、本件公訴意旨略以：被告乙○○與告訴人甲○○以及江淑華
    3人，因欲共同合夥經營位於宜蘭縣頭城鎮○○路○段398號
    之「九彎十八拐民宿」，甲○○於民國（下同）98年4 月28
    日上午9 時許，在「九彎十八拐民宿」交付現金新臺幣（下
    同）25萬元予被告，請被告轉交與江淑華入合夥公帳，被告
    將10萬元轉交與江淑華後，竟意圖為自己不法之所有，基於
    侵占之犯意，將其所持有之15萬元，變易持有為不法所有之
    意思侵占入己，因認被告涉犯刑法第335條第1項之侵占罪嫌
    云云。
二、按犯罪事實應依證據認定之，無證據不得認定犯罪事實﹔不
    能證明被告犯罪者，應諭知無罪之判決，刑事訴訟法第 154
    條第2項、第301條第1項分別定有明文。又刑事訴訟法第161
    條第1 項規定，檢察官就被告犯罪事實，應負舉證責任，並
    指出證明之方法。因此，檢察官對於起訴之犯罪事實，應負
    提出證據及說服之實質舉證責任。倘其所提出之證據，不足
    為被告有罪之積極證明，或其闡明之證明方法，無從說服法
    官以形成被告有罪之心證，基於無罪推定之原則，自應為被
    告無罪判決之諭知（最高法院92年台上字第128 號判例要旨
    參照）。另按告訴人之指訴，以使被告受刑事訴追為目的，
    其陳述如有瑕疵，則在此瑕疵未究明以前，遽採為被告有罪
    判決之根據，即難謂為適法：其陳述是否與事實相符，仍應
    調查其他證據以資審認，最高法院52年台上字第1300號、74
    年台上字第4225號判例意旨可參。
三、公訴人據以認定被告乙○○涉有侵占罪嫌，無非係以(1)被告
    坦承於98年4 月間收受告訴人轉交合夥公帳現金25萬元；(2)
    告訴人甲○○之證述；(3)證人江淑華之證詞；及(4)現金帳影
    本1 份，作為論據。惟被告堅詞否認有上開犯行，辯稱：被
    告與告訴人自98年4 月25日起開始談合夥「九彎十八拐民宿
    」，約定自98年5月1日開始合夥，告訴人自98年4 月28日起
    至98年8月31日止，都還沒繳清應付之250萬元合夥股款，對
    於營業額有何權利過問。又告訴人於98年4 月28日交付伊之
    帳款，本即作為購買民宿設備以及急用預備金之用，伊將其
    中7萬9千元用於支付購買蛋糕櫃、抽油煙機、冰箱，及割草
    皮費用等合夥費用支出，預留7萬1千元作為民宿臨時急用之
    預備金，況且現在還有名筆、應付款項未付，合夥還沒結算
    等語；被告選任辯護人則以：本案是民事糾紛，告訴人與被
    告各以250 萬出資經營上開合夥事業，嗣告訴人將其一半讓
    與江淑華，現仍未經會算，竟逕自登記該民宿為告訴人配偶
    所有，告訴人始終未繳足出資款，被告現保留款項仍有支付
    添購其他設備之必要，被告確未侵占等語置辯。
四、經查：
  (一)位於宜蘭縣頭城鎮○○路○段398號之「九彎十八拐民宿」
    ，原本係由被告與其父共同經營，告訴人於98年4 月間出資
    購買被告之父所持股份，而自98年5月1日起與被告合夥經營
    上開民宿；以及告訴人確實於98年4 月28日在「九彎十八拐
    民宿」交付被告25萬元，由被告收受，並轉交10萬元予江淑
    華等情，均為告訴人與被告一致陳述在卷，核與證人江淑華
    證述情節相符，並有現金帳1 份存卷可按，足堪認定。惟告
    訴人指訴被告侵占15萬元乙節，則為被告所否認，並以前詞
    置辯，是被告是否侵占告訴人所交付之前開15萬元，仍應有
    積極事實證明。
  (二)查告訴人於98年4 月28日上午在位於宜蘭縣頭城鎮之「九彎
    十八拐民宿」將現金25萬元交付被告，再於同日在臺北將25
    萬元交付當時擔任會計之江淑華等情，乃據告訴人證述在卷
    （原審卷第43至44頁）。質諸告訴人於原審審理時結證稱：
    伊於4月28日當日跟被告、江淑華等人一起購買材料等語（
    同上卷第46頁），倘告訴人所交予被告之款項，係欲全數交
    由江淑華入帳，則依照告訴人交付被告款項後尚且與被告、
    江淑華一同採買民宿所需設備之情況，告訴人大可於與江淑
    華會面時一次交付50萬元予江淑華，無須於同一日上午先在
    宜蘭將25萬元交予被告，再於同日在臺北將25萬元交予江淑
    華。告訴人指稱其交付被告25萬元係要被告將款項全數轉交
    予江淑華入帳等情，已與一般經驗法則不符。況且，告訴人
    於原審審理中，對於交付被告現金25萬元之目的，已結證稱
    ：係為購買經營民宿所須之廚房用品、咖啡用品等材料等語
    無誤（同上卷第38頁），並稱：因被告說廚房用品需要15萬
    元、咖啡需要10萬元，所以交付被告25萬元；民宿聘請了一
    個廚師，要購買二手廚具，那個廚師比較熟悉，所以由被告
    出馬等語（同上卷第38、43頁），足認告訴人交付被告前開
    款項，係為支付被告所要求之廚房、咖啡廳設備等款項使用
    ，而與告訴人所稱「該款項係要入合夥公帳」乙情不符。此
    外，告訴人於原審審理中證稱：廚房用品、咖啡機等，在伊
    等在臺北市購買時，只有付些許訂金，事後是由伊出錢支付
    尾款等語（同上卷第39至40頁），然告訴人既稱為了購買廚
    房、咖啡用品，已交付現金25萬元予被告，當無在為同一設
    備、材料重複付款之理，告訴人此部分指訴，亦顯與常情有
    違。
  (三)依上所述，告訴人所為之證述難認與一般經驗法則相符，非
    無瑕疵。而證人江淑華之證詞以及現金帳資料，僅足證被告
    轉交10萬元予證人江淑華之事實，亦不足作為告訴人指稱被
    告侵吞15萬元之佐證。自難以告訴人所為上開證述及證人江
    淑華證詞、現金帳文書，即遽認被告有為本件侵占之犯行。
    反觀被告辯稱：伊所持有告訴人交付的15萬元，已用於支付
    蛋糕櫃1萬3千元、抽油煙機1萬8千元、冰箱2萬元、割草皮2
    萬8千元等語，核與卷附現金帳記載「4月30日全聖空調工程
    （煙罩）18,000」、「5月1 日蛋糕櫃13,000、豬哥機1,500
    、草皮運費6,000」（除蛋糕櫃外，其餘款項後原本均有『
    鳳英付』之記載，均經刪除）等情（同上卷第57頁），以及
    證人江淑華證稱：草皮是被告自己付給廠商的，好像是2 萬
    多元等情（同上卷第49頁），大致相符。另被告辯稱告訴人
    交付之15萬元，除已花用於民宿設備之出外，尚保留7萬1千
    元作為民宿經營上臨時急用之預備金等情，亦核與一般商業
    經營行為之常態相符。足徵被告稱告訴人交付之款項，係交
    由被告用以支付民宿經營所需材料設備費用與急用預備金等
    情，並非虛妄，難認被告持用前開款項，其主觀上確有侵占
    該合夥款項之意圖。
  (四)檢察官上訴意旨略以：1.被告與告訴人、江淑華3 人合夥經
    營民宿，被告僅出原經營權利，並不負責出資，亦不負責開
    戶、管帳、採購，負責出資的是告訴人，負責採購、付帳者
    是江淑華，不容混淆，告訴人不可能同時交付被告及江淑華
    各25萬元，要其2 人一起去採購廚具等物，亦不可能交付被
    告25萬元，而區分為其中之10萬元係要其交給江淑華採購廚
    具，其餘15萬元則供被告採買之用。觀之證人江淑華於99年
    3 月30日審理中亦證稱：「本來是25萬，被告跟我說另外的
    15萬元她另外再還給甲○○」「被告說告訴人甲○○要她轉
    交給我25萬元，她說15萬元她會自己跟甲○○算」。足見被
    告見錢眼開，擅自截留應轉交之部分現金，予以侵吞，並找
    藉口搪塞，日久以帳目不清為由蒙混。2.依同前述審理其中
    甲○○、江淑華之證詞，98年4月28日有5人一同至臺北採買
    廚房用具之各項訂金，均是江淑華支付的，否則被告當場交
    付之10萬元要作何用？而各項廚房用具之尾款則為告訴人另
    外去郵局提款支付，並由會計江淑華自帳款中把錢還給甲○
    ○。故而原審認為告訴人無重複付款之理，指述與常情有違
    云云，應係誤認事實，告訴人本來即未重複付款。3.被告胡
    亂援引系爭已遭塗改之帳冊，誑稱其所截留之15萬元已支付
    7萬9千元於各項購買設備之尾款，惟尚有7萬1千元無法解釋
    ，遂稱尚保留7萬1千元作為臨時急用之預備金云云，惟該民
    宿之合夥早已名存實亡，被告亦早已離去，尚有何保留之必
    要，其所為辯解，僅係臨訟砌詞甚明。4.告訴人亦同聲請上
    訴，稱被告所言不實，所稱支付各項帳款之數目無法兜攏為
    7萬9千元，項目亦不符合實情等語，其「聲請檢察官提起上
    訴狀」一份併送參考云云，惟查：
  1.證人江淑華上開證言，僅足以證明被告留取25萬元中之15萬
    元另有他用，被告事後會與告訴人會算，並不足以證明上開
    15萬元係告訴人交付予被告擬供江淑華供入公帳之用，從而
    證人江淑華上開證言，尚不足為被告不利之論據。
  2.告訴人於原審之證述，均不足以證明其所交付之25萬元均係
    被告轉交證人江淑華供入公帳用，理由已見前述，則被告留
    取其中15萬元供添購民宿生財器具之用，尚難遽認為侵占。
    至告訴人指證其與證人江淑華、被告3人於98年4月28日共赴
    臺北購買材料，是否由被告支付或由證人江淑華、告訴人支
    付，被告有無重覆支付款項，均核與本案侵占罪之構成要件
    無涉，況依告訴人前揭證述，足見被告負責廚房要購買二手
    廚具部分之支出，亦與上開民宿設備之支出，並無重覆支出
    之情形，告訴人上開指證亦不足為被告不利之論據。
  3.末按合夥人於合夥清算前，不得請求合夥財產之分析，為民
    法第682條第1項所明文規定。查被告固不否認其就上開15萬
    元中已支付7萬9千元供購買生財器具之用，而其餘7萬1千元
    尚在其保管中。被告始終否認上開合夥已經清算，告訴人雖
    指證該合夥，告訴人雖指證該合夥事業已結清算，被告尚應
    給付告訴人15萬元等情（本院卷第48頁），惟告訴人迄未能
    舉證證明上開合夥事業已經清算之事實，自難遽認既未經清
    算，則合夥關係即屬存在，被告保留7萬1千元供清償合夥債
    務，即屬有據，告訴人請求返還該款項自非有理，而上開糾
    紛核屬民事糾葛，核與刑法上之侵占罪無涉。要之，檢察官
    上訴意旨，殊嫌失據，自非可採。
    綜上所述，公訴人所提出之事證，無從說服本院以形成被告
    有罪之心證，此外復無其他證據足證被告有侵占之犯行，依
    上揭法條規定及說明，本案被告犯罪即屬不能證明。
五、原審認被告犯罪不能證明，而為無罪諭知，認事用法，核無
    不合，檢察官上訴意旨，仍執陳詞，任意指摘原判決不當，
    求予撤銷改判，為無理由，應予駁回。
據上論斷，應依刑事訴訟法第368條，判決如主文。
本案經檢察官周誠南到庭執行職務。
中    華    民    國    99    年    8     月    17    日
                  刑事第三庭  審判長法  官  陳博志
                                    法  官  劉興浪
                                    法  官  許文章
以上正本證明與原本無異。
不得上訴。
                                    書記官  蔡慧娟
中    華    民    國    99    年    8     月    17    日

司法院資訊處製作；財團法人民間司法改革基金會備份。
